臺灣桃園地方法院民事判決　　　　　　　 96年度訴字第695號
原　　　告　乙○○
訴訟代理人　謝錫福律師
被　　　告　丙○○
　　　　　　　　　　　　衖17.
訴訟代理人　廖克明律師
複代理人　　丁○○
複代理人　　楊擴律師
訴訟代理人　甲○○
上列當事人間請求侵權行為損害賠償事件，於民國96年12月25日
言詞辯論終結，本院判決如下：
    主  文
被告應給付原告新台幣參拾壹萬壹仟捌佰參拾元，及自民國九十
六年三月二十九日起，至清償日止，按年息百分之五計算之利息
。
原告其餘之訴駁回。
訴訟費用由被告負擔百分之十九，餘由原告負擔。
本判決第一項得假執行。但被告如以新台幣參拾壹萬壹仟捌佰參
拾元為原告供擔保，得免予假執行。
原告其餘假執行之聲請駁回。
    事實及理由
一、按訴狀送達後，原告不得將原訴變更或追加他訴，但擴張或
    減縮應受判決事項之聲明者，不在此限，民事訴訟法第 255
    條第1項第3款定有明文。查本件原告起訴時原聲明1.請求被
    告應給付原告新台幣（下同）1,578,379 元及法定遲延利息
    ；嗣於本件訴訟進行中擴張如其聲明1.所示，核其所為訴之
    聲明變更僅係單純擴張應受判決事項之聲明，與前開規定相
    符，應予准許。
二、本件原告起訴主張：
  (一)原告於民國94年3月19日凌晨2時許，駕駛其所有車牌號碼G8
    -8002 號自用小客車，沿桃園縣中壢市○○里○○街永清橋
    旁水圳邊之產業道路往內壢交流道方向行駛，行經永清街46
    0號旁之永清橋上，適有被告駕駛其所有車牌號碼3886-KR號
    自用小客車，沿永清街由水尾里往新生路方向行駛至該處，
    而被告本應注意汽車行經無號誌交岔路口時，應減速慢行，
    作隨時停車之準備，並應注意車前狀況，隨時採取必要之安
    全措施，以避免危險之發生，而依當時情況又非不能注意，
    竟疏未注意及此，未將車速減緩，亦疏未注意車前狀況，貿
    然超速行駛，以致煞車不及而撞擊原告所駕駛之系爭小客車
    ，造成該汽車大樑彎曲、左前門及後門皆嚴重凹陷變形，並
    致原告受有兩側鎖骨閉鎖性骨折、左側股骨頸骨折（閉鎖性
    ）、腦震盪未伴有意識喪失、腹壁挫傷、胸壁挫傷等傷害。
    被告亦因前開傷害犯行，經本院以94年度壢交簡字第1884
    號刑事判決有罪確定在案。
  (二)本院前揭刑事判決就本件車禍事故引用台灣省桃園縣區車輛
    行車事故鑑定委員會（下稱車輛事故鑑定委員會）94年6 月
    16日桃縣鑑字第940266號鑑定意見書，認定本件車禍事故肇
    事主因為原告駕駛車輛由支道駛出末讓幹道車先行。惟查該
    刑事判決之認定顯然不當，按區○○○道，應依道路交通標
    誌標線號誌設置規則之規定，亦即幹道與支道是以標線、號
    誌及燈號作區分，而非以車流輛或道路大小來分別。本件車
    禍事故現場既為無號誌交岔路口，又無其他可資為幹支道區
    分之依據，故該交岔路口即為無幹支道之分，因此該車輛事
    故鑑定委員會認定原告駕駛車輛由支道駛出末讓幹道車先行
    為本件車禍事故肇事主因之鑑定意見，顯然不當。實則，本
    件車禍事故發生之原因，乃係被告駕駛前開小客車行經該處
    無號誌路口時，末減速慢行，且末注意在其右方且已通過路
    口之原告所駕駛系爭小客車，貿然超速行駛，以致於撞及原
    告車輛，依道路交通事故現場圖（見證物8 ）所示，可知原
    告所駕駛車輛確係在被告之右方，依道路交通安全規則第10
    2 條第1項第2款規定，在末劃分幹、支線，如同為直行車者
    ，左方車應暫停讓右方車先行，故本件車禍事故發生乃因被
    告違反道路交通安全規則所致。
  (三)被告因本件車禍事故，不法侵害原告身體、財產之權利，應
    賠償原告下列損害：
  1.醫療費：
    原告受傷期間，需陸續至天晟醫院、長庚紀念醫院就診，共
    計支出65,239元醫療費。另原告購買醫療用品（包括氣墊床
    、助行器、柺杖），合計支出11,199元。
  2.看護費：
    原告本任職於中壢市清潔隊，擔任垃圾車駕駛工作，因受傷
    ，自94年3月19日起至同年10月10日止，共計206天，行動不
    便，不能獨立生活，皆由母親照顧，依每日2,200 元計算，
    請求賠償453,200元。
  3.考績獎金：
    原告係於89年5月1日到職中壢市清潔隊服務，除當年因服務
    年資未滿1 年，考績列為乙等外，其後每年考積均為甲等，
    直至發生本件車禍事故時，因請假頻繁，依桃園縣中壢市清
    潔隊工作規則第54條規定，考績因而列為丙等，無考積獎金
    ，而原告本於94年度已支領年功餉最高級職等，依同法第56
    條規定，可領2個月考績獎金，以93年所領1個月考績獎金33
    ,415元計算，原告損失考績獎金66,830 元。
  4.清潔獎金：
    依桃園縣中壢市清潔隊人員清潔獎金支給要點第6條第6項規
    定，清潔隊人員每月若請假未達10天以上者，每月有清潔獎
    金6,000元，原告自94年3月19日起至同年10月10日止，共計
    6個月請假達10天（含）以上，損失清潔獎金36,000 元。
  5.工作加班費：
    原告因本件車禍事故受傷，成為肢體障礙，而領有身心障礙
    手冊（見原證 2），左腳無力踩離合器，無法再擔任駕駛工
    作，只能擔任內勤工作，以原告所任職之職場而言，擔任垃
    圾車駕駛期間，每月有兩天加班，每月可多支領加班費1,20
    0 元，以本件起訴時原告年齡為38歲未滿，算至60歲退休為
    止，尚有22年6個月之工作期間，損失加班費324,000元。
  6.精神慰撫金：
    原告因本件車禍事故受傷，成為肢體障礙，身心創痛無法想
    像，且無法正常工作，往後得面臨擇偶條件困難，實讓原告
    痛苦不堪，為此請求50萬元之慰撫金。
  7.車輛毀損：
    原告所有系爭小客車，係西元1996年份 TOYOTA美規 CORONA
    EXSIOR 2.O GLi車型，經此撞擊，大樑彎曲、嚴重凹陷變形
    ，已無法修復，即使修復，該修理費用亦高出車輛殘值，被
    告應賠償系爭小客車車禍當時之殘值15萬元。
  (四)綜上，本件車禍確因被告駕駛車輛不當所致，應賠償原告前
    項總計1,606,468元。為此，爰依民法第184條第1項、第191
    條之2、第193條第1項、第195條第1項、第196條之規定，提
    起本件訴訟，並聲明：1.被告應給付原告1,606,468 元，及
    自起訴狀繕本送達之翌日起至清償日止，按週年利率5%計算
    之利息。2.願供擔保，請准為假執行之宣告。
三、被告則以：
  (一)被告固就本院前揭刑事判決認定之犯罪事實部分不爭執，惟
    就本件原告提出財產上及非財產上之損害賠償，爭執部分分
    述如下：
  1.醫 療 費：
    原告本件提出之醫療費用收據及請求金額，就形式真正被告
    並不爭執。
  2.看護費：
    就原告提出診斷證明書及桃園縣中壢市清潔隊員工請假卡（
    見原證2、3）之形式真正被告不爭執。惟查該診斷證明書醫
    囑欄上雖載明「宜專人照顧陸個月」，然並非據此可認定原
    告有僱請「全日看護」之必要，此項請求並無有據。再者，
    依天晟醫院96年10月4 日天晟法字第96100402號函覆說明亦
    表示：「陳員（指原告）出院後，其中股骨頸股折會造成行
    動不便，宜專人半日照顧約6 個月（應依病患之體質及實際
    需要而定）；半日看護之費用約每日新台幣1,100 元」，益
    徵原告此項費用請求顯屬過高。
  3.考績獎金、清潔獎金、工作加班費：
    按損害賠償之債，以有損害之發生及有責任原因之事實，並
    二者之間，有相當因果關係為成立要件，故原告所主張損害
    賠償之債，如不合於此項成立要件者，即難謂有損害賠償請
    求權存在（最高法院48年度台上字第481 號判例意旨可參）
    。本件原告主張受有考績獎金、清潔獎金及工作加班費之損
    失，固據其提出薪資表、所得稅扣繳憑單等為證，惟被告均
    否認之。縱認前開憑證為真正，仍不足以證明原告未能領取
    前開獎金係因本件車禍事故所致，兩者間並無相當因果關係
    存在。而就考績獎金部分，因原告主張之考績獎金係同縣中
    壢市公所依桃園縣中壢市清潔隊工作規則以考核等次標準核
    發，原告非必然得為受領考績獎金，仍需觀察其工作表現而
    論。次就清潔獎金部分，並無法排除原告在職期間絕無違反
    桃園縣中壢市清潔隊人員清潔獎金支給要點所列第4條、第5
    條、第6 條扣發獎金情形之可能，且同支給要點亦非必發清
    潔獎金可言。復按民法第193條第1項規定被害人喪失或減少
    勞動能力時，加害人應負損害賠償責任，乃以喪失或減少勞
    動能力本身為損害，不限於實際所得是否減損。再按身體或
    健康受侵害，而減少勞動能力者，其減少及殘存勞動能力之
    價值，應以其能力在通常情形下可能取得之收入為標準（最
    高法院61年台上字第1987號判例可資參照）。故所謂勞動能
    力，指就該個人之條件，於通常情況下可經由提供勞務，獲
    取收益之能力而言。經查，加班費之給付，應視原告是否加
    班及按加班時數核實給付，仍須待有加班之事實始得請求，
    非必然有此車禍事故即生加班費之損害之結果可言。
  4.精神慰撫金：
    本件車禍事故之發生，無論依本院前揭刑事判決或該判決所
    依據之前開鑑定意見書，均認定原告係本件車禍事故之主因
    ，顯有重大過失，果若原告未酒後駕車，絕無可能發生本件
    車禍事故，準此以言．原告請求慰撫金50萬元，應無理由。
  5.車輛毀損：
    按物被毀損時，被害人除得依民法第196 條請求賠償外，並
    不排除民法第213條至第215條之適用。依民法第196 條請求
    賠償物被毀損所減少之價額，得以修復費用為估定之標準，
    但以必要者為限（例如：修理材料以新品換舊品，應予折舊
    ），此由最高法院77年度第9 次民事庭會議決議可資參照。
    基此，依行政院公布之「固定資產耐用年數表」可知，自用
    小客車之耐用年數為5 年，原告所有系爭小客車係西元1996
    年份出廠，於本件車禍事故發生時，業已超過5 年之耐用年
    限，經折舊計算後已無殘值可得請求。
  (二)退萬步言，縱認被告應負損害賠償之責，然因原告就本件車
    禍事故之發生，顯有重大過失亦為主過失，被告援主張過失
    相抵等語，資為抗辯，並聲明：1.駁回原告之訴及假執行之
    聲請。2.如受不利益判決，願供擔保，請准宣告免為假執行
    。
四、原告主張：兩造於上揭時地駕車發生車禍致原告受傷之情，
    為被告所不爭執，並有原告提出診斷證明書等為證，原告此
    部分之主張堪信為真實。
五、原告主張本件車禍被告有過失之情，為被告所否認。經查：
    按行無號誌或號誌故障而無交通人員指揮之交岔路口，同為
    直行車者，左方車應暫停讓右方車先行。道路交通安全規則
    第102 條第1 項第2 款定有明文。本件肇事地點為無號誌之
    交岔路口、兩造均為直行車、被告為左方車之情，為兩造所
    不爭執，是被告依上揭規定應暫停讓原告駕駛之車先行，參
    酌被告於刑事案件警詢時陳述：當時車速約30公里之情，顯
    見被告竟未遵守上揭規定，暫停讓伊右方先行，是本件被告
    有過失甚明。被告雖抗辯：伊行駛之車道係幹線道，原告行
    駛之車道係支線道，依道路交通安全規則第102 條第1 項第
    2 款之規定，原告應讓暫停讓伊先行，伊無過失之情。然本
    件車禍地點未劃分幹、支道，未設有燈光號誌及警告標誌、
    線之情，有桃園縣政府警察局中壢分局96年12月2 日中警分
    交字第0967044892號函在卷可稽，是本件車禍現場既未劃分
    幹線道及支線道，即無被告抗辯「伊係行駛於幹線道，原告
    行駛於支線道，原告應暫停讓伊先行」之情，是被告之抗辯
    不足採信。本件被告因過失致原告受傷，自應對原告之損害
    負賠償責任。
六、茲就原告請求之各項損害分別審酌如下：
  （一）醫療費用：
        原告受傷期間，需陸續至天晟醫院、長庚紀念醫院就診
        ，共計支出65,239元醫療費。另原告購買醫療用品（包
        括氣墊床、助行器、柺杖），共支出11,199元。被告對
        此均不爭執（見96年12月20日辯論意旨狀），原告此部
        分之請求應屬有據。
  （二）看護費用：
        原告本任職於中壢市清潔隊，擔任垃圾車駕駛工作，因
        受傷，自94年3 月19日起至同年10月10日止，共計206
        天，行動不便，不能獨立生活，皆由母親照顧，依每日
        2,200 元計算，請求賠償453,200 元。惟為被告所否認
        。經查：原告於受傷住院出院後，其中股骨頸骨折造成
        行動不便，宜專人半日照顧約6 個月，半日看護費用約
        每日1,100 元，有天晟醫院96年10月4 日天成法字第96
        100402號函在卷可稽，是原告所需看護期間為205 日（
        94年3 月19日至94年4 月9 日共22日、出院後6 個月即
        94 年4月10日至94年10月9 日共185 日，合計205 日）
        ，所支出看護費用：225,500 元（205 ×1,100 ＝
        225,500） ，是原告在此範圍內之請求即屬有據。
  （三）車輛毀損：
        依行政院所頒佈之固定資產耐用年數表第2 類第3 項規
        定，自用小客車之耐用年數為5 年，依定率遞減法每年
        折舊千分369 ，又其最後1 年之折舊額，加歷年折舊累
        計額，其總和不得超過該資產成本原額9/10。本件原告
        所有之系爭車輛年份為1996年，於車禍發生時已逾5 年
        耐用年限，則該車經折舊後之殘餘價值為新車價值之十
        分之一，而原告所有之系爭自用小客車新車價值為692,
        000 元，有證價證明1 紙為證，是系爭自用小客車之殘
        餘價值為69,200元。至於原告提出之權威車訊之鑑價證
        明系爭自用小客車於本件車禍時（即94年3 月）市價有
        15萬元之情，惟本院審酌權威車訊之鑑定僅係市場價格
        之證明，非認系爭自用小客車即有15萬元之價值，蓋中
        古車之交易除車齡外，尚有車是否曾因重大事故維修、
        是否曾經泡水、是否正常保養維修、車況新舊、行車公
        里數、原車主之用車習慣等等因素影響交易價格，是本
        院認依上揭殘值計算規定較權威車訊之上揭證明可採，
        應予敘明。
  （四）考績獎金：
        原告主張其因本件車禍受傷，出院後仍需請假調養，因
        請假超過42日，致考績遭評列為丙等之情，有原告提出
        之94年桃園縣中壢市清潔隊員工請假卡影本一份（如原
        證3） 、桃園縣中壢市清潔隊工作規則節本一份為證。
        惟為被告所否認。經查：原告因本件車禍受傷需休養，
        共請假184 日，此觀諸上揭請假卡自明。又公務員若工
        作表現無特殊狀況，考績最少會列乙等，此為本院職務
        上所知之事。本件原告若非因車禍請假過多，考績最少
        應列乙等，是原告主張其受有考績獎金之損失，應可採
        信。原告雖主張其考績應列甲等，惟並未舉證證明其考
        績必列甲等，是應以最少會列乙等為計算標準。原告已
        至技工年功俸2 ，若考績列乙等可領取1.5 個月之獎金
        ，此從中壢市公所清潔隊94年考績清冊同為技工功2 乙
        等考績領取1.5 個月年終獎金可推知。是本件原告所受
        考績獎金之損失為48,578元（32,385×1.5 ＝48578 ，
        每月32,385元請參照上揭獎金清冊記載），逾此部分之
        請求即無理由。
  （五）清潔獎金：
        原告主張其因本件車禍受傷請假每月均超過10日，致6
        個月無法請領清潔獎金，受有36,000元之損失之情。為
        被告所否認。經查：依原告提出之桃園縣中壢市清潔隊
        人員清潔獎金支給要點，有15種情形會扣發一個月之全
        額獎金，原告並無法證明不會發生此15種情形，是原告
        並非當然可領取此清潔獎金，故此部分之請求為無理由
        。
  （六）加班獎金部分：
        按民法第193 條第1 項規定被害人喪失或減少勞動能力
        時，加害人應負損害賠償責任，乃以喪失或減少勞動能
        力本身為損害，不限於實際所得是否減損。再按身體或
        健康受侵害，而減少勞動能力者，其減少及殘存勞動能
        力之價值，應以其能力在通常情形下可能取得之收入為
        標準（最高法院61年台上字第1987號判例可資參照）。
        本件原告主張其因車禍受傷調至內勤工作，致每月少領
        二日之加班費共1,200 元，至退休為止計損失324,000
        元之情。為被告所否認。經查：加班費係有加班才得請
        領，並非經常性之收入，換言之，加班費應非原告能力
        在通常情形下可能取得之收入，依上揭說明原告自不得
        請求。
  （七）慰撫金部分：
        原告因本件車禍受有有兩側鎖骨閉鎖性骨折、左側股骨
        頸骨折（閉鎖性）、腦震盪未伴有意識喪失、腹壁挫傷
        、胸壁挫傷等傷害，有診斷證明書為證，致受有精神上
        之損害，本院審酌兩造之身分、資力、原告受害之程度
        ，認原告於十萬元範圍內之請求為適當，逾此部分，則
        非有據。
七、綜上所述，本件原告得請求之金額為519,716 元（76,438＋
    225,500＋69,200＋48,578＋100,000）。
八、本件原告是否有過失：
    被告抗辯原告亦有過失，主張過失相抵等情，為原告所否認
    經查：按行經彎道或無號誌交岔路口時，應減速慢行，作隨
    時停車之準備，道路交通安全規則第93條第1 項第2 款定有
    明文。本件肇事地點係無號誌之交岔路口，時速限制為30公
    里，有道路交通事故調查報告表(一)附本院依職權調閱之台灣
    桃園地方法院94年度偵字第7814號偵查卷可稽。原告於前揭
    刑事案件警詢時自承「當時時速30公里」，顯見原告並未減
    速慢行，有違上揭規定，原告有過失甚明。本院審酌原告未
    減速慢行及酒後駕車之情，認兩造之過失比例為原告四成，
    被告六成。是原告能請求之金額為311,830 元（519,716 ×
    0.6）。
八、從而，原告依侵權行為損害賠償之法律關係所得請求被告應
    給付原告新台幣參拾壹萬壹仟捌佰參拾元，及自民國九十六
    年三月二十九日起，至清償日止，按年息百分之五計算之利
    息，為有理由，應予准許，逾此部分之請求為無理由，應予
    駁回。
九、原告陳明願供擔保，聲請宣告假執行，經核其勝訴部分，並
    無不合，爰酌定相當之擔保金額宣告之；至其敗訴部分，其
    假執行之聲請亦失所附麗，併予駁回。另被告聲請願供擔保
    免以假執行，酌定相當擔保金額，准許被告免為假執行。
十、據上論結，原告之訴為一部為有理由，一部為無理由，應依
    民事訴訟法第七十九條但書、第三百八十九條第一項第五款
    、第三百九十二條第二項，判決如主文。
中    華    民    國    96    年    12     月    31   日
                       民事第一庭法　官　吳爭奇
以上正本係照原本作成。
如對本判決上訴，須於判決送達後20日內向本院提出上訴狀。
中　　華　　民　　國　　97　　年　 　1　　月　　 2　　日
                                 書記官　梁麗雲
